【裁判字號】    98,訴,4156
【裁判日期】    990930
【裁判案由】    偽造文書
【裁判全文】
臺灣板橋地方法院刑事判決              98年度訴字第4156號
公  訴  人  臺灣板橋地方法院檢察署檢察官
被      告  乙○○
選任辯護人  林育生律師
            林明正律師
上列被告因偽造文書案件，經檢察官提起公訴（98年度偵續一字
第1 號），本院判決如下：
    主      文
乙○○無罪。
    理      由
一、公訴意旨略以：被告乙○○原擔任告訴人全野冷凍調理設備
    股份有限公司（起訴書誤載為全野冷凍調理股份有限公司，
    下稱告訴人）之業務，前於民國83年4 月28日與告訴人實際
    負責人丙○○簽訂分工合作協議書，協議由告訴人授權被告
    得以告訴人名義對外經營冷凍設備之銷售、安裝及維修等業
    務，並交付告訴人公司章及統一發票專用章與不知情之會計
    庚○○（起訴書誤載為莊瑋珠）保管，另交付告訴人登記負
    責人丁○○○之印章與被告保管。詎被告明知告訴人僅授權
    其就告訴人原有業務範圍內，以告訴人名義對外經營上開業
    務，且其所銷售之冷凍設備應全向告訴人進貨購買，亦明知
    互助營造股份有限公司（下稱互助公司）所發包國家衛生研
    究所竹南院區裝修工程中之冷暖房裝修工程（下稱冷暖房工
    程），並非均屬告訴人原本經營業務之範圍，且告訴人並未
    製造銷售該工程所需之電熱送風器等暖房設備。竟基於行使
    偽造私文書之概括犯意，不顧丙○○極力反對，逾越上開分
    工合作協議書之授權範圍，擅自於92年9 月30日，在互助公
    司設於臺北巿中山北路1 段27號15樓之辦公室內，以告訴人
    名義與互助公司簽訂承攬書（起訴書誤載為協議書），並在
    該承攬書承攬人欄內盜蓋告訴人大小章及統一發票專用章，
    表示告訴人同意承攬前述冷暖房工程之意思而偽造該私文書
    ，又以告訴人名義出具切結書，並在該切結書立切結書人欄
    內盜蓋告訴人大小章及統一發票專用章，表示告訴人同意不
    得洩漏因承攬該工程而知悉或持有之業務上或技術上機密，
    及已為僱用之工作人員辦妥勞工保險之意思而偽造該等私文
    書，且均交付互助公司承辦人員而行使之，足以生損害於告
    訴人。嗣丙○○得悉被告擅自以告訴人名義承攬上開冷暖房
    工程，即向庚○○收回原由被告保管之前揭統一發票專用章
    。詎被告承前行使偽造私文書之概括犯意，為向互助公司請
    領上開冷暖房工程工程款，先於不詳時間，指示不知情之庚○○委託不詳刻印店，偽刻告訴人統一發票專用章1 枚，復
    先後於93年3 月10日、同年4 月9 日、同年5 月10日、同年
    6 月8 日、同年7 月8 日、94年10月4 日及95年5 月5 日，
    在告訴人設於臺北縣板橋巿文化路2 段475 號12號之辦公室
    內，連續7 次在統一發票營業人蓋用統一發票專用章欄內，
    蓋用前揭偽刻之告訴人統一發票專用章，而偽造告訴人印文
    共7 枚，藉此方式偽造該等私文書共7 紙，再交付互助公司
    承辦人員，據以請領各次工程款而行使之，足以生損害於告
    訴人。因認被告所為，係犯刑法第216 條、第210 條之行使
    偽造私文書罪嫌。
二、按犯罪事實應依證據認定之，無證據不得認定犯罪事實；又
    不能證明被告犯罪者，應諭知無罪之判決，刑事訴訟法第15
    4 條第2 項、第301 條第1 項分別定有明文。次按認定犯罪
    事實所憑之證據，雖不以直接證據為限，間接證據亦包括在
    內；然而無論直接或間接證據，其為訴訟上之證明，須於通
    常一般之人均不致有所懷疑，而得確信其為真實之程度者，
    始得據為有罪之認定，倘其證明尚未達到此一程度，而有合
    理之懷疑存在時，事實審法院復已就其心證上理由予以闡述
    ，敘明其如何無從為有罪之確信，因而為無罪之判決，尚不
    得任意指為違法；刑事訴訟法上所謂認定犯罪事實之證據，
    係指足以認定被告確有犯罪行為之積極證據而言，該項證據
    自須適合於被告犯罪事實之認定，始得採為斷罪資料；且認
    定不利於被告之事實，須依積極證據，苟積極證據不足為不
    利於被告事實之認定時，即應為有利於被告之認定，更不必
    有何有利之證據（最高法院76年臺上字第4986號、29年上字
    第3105號、30年上字第816 號判例要旨參照）。另按刑法上
    偽造文書之偽造係指無製作權而擅自製作而言，是製作人必
    有無製作權之認識，始克與擅自製作相當，否則行為人因欠
    缺偽造之故意，即難以該罪相繩（最高法院88年度臺上字第
    3808號、83年度臺上字第1506號判決參照）。
三、公訴人認被告乙○○涉有行使偽造私文書罪嫌，係以被告於
    偵訊時之供述、證人丙○○、庚○○、證人即原告訴人股東
    甲○○於偵訊時之證述、分工合作協議書1 份、承攬書1 份
    、切結書2 紙、報價單1 份、昇銓工業有限公司、天基冷凍
    機電廠股份有限公司出具之保固書影本各1 份、統一發票7
    紙、保證切結書、託管協議書各1 紙為其主要論據。訊據被
    告於本院審理時，固坦承其於83年4 月28日，與告訴人實際
    負責人丙○○簽訂分工合作協議書，嗣於92年9 月30日，以
    告訴人名義與互助公司簽訂承攬書，又以告訴人名義出具切
    結書2 紙，並均交付互助公司承辦人員而行使之，另自行刻
    製告訴人統一發票專用章，並指示庚○○先後蓋用於統一發
    票上，再交付互助公司承辦人員，據以請領各次工程款等事
    實，惟堅詞否認有何行使偽造私文書之犯行，辯稱：伊與甲○○、己○○於83年間，向丙○○頂下告訴人公司，自可以
    告訴人名義對外簽訂契約，出具切結書，及製作統一發票，
    不受丙○○任意反對之拘束，且暖房設備屬冷凍設備之附項
    ，本屬告訴人原營業範圍，伊自得以告訴人名義承攬等語。
    辯護人則以：暖房構造為庫體加上1 具電熱送風器，與被告
    多年來以告訴人名義經營、販賣之設備相同，且互助公司冷
    暖房工程之暖房部分，僅係整體工程中之一小部分，可認為
    係冷凍工程之範圍，是被告並未逾越分工合作協議書之受讓
    範圍，而無偽造文書之犯意；縱有違反分工合作協議書內容
    ，充其量僅係民事違約與否之爭議；又被告係頂讓告訴人公
    司，取得獨立經營之地位，並非經丙○○授權經營，丙○○
    無權任意終止委任等語為被告辯護。
四、證據能力之認定：
（一）證人丙○○、庚○○、甲○○、證人即互助公司員工陳伯
      賜及陳益順於偵訊時之陳述：
   1、證人丙○○於96年4 月12日、同年8 月22日、同年10月12
      日偵訊時、證人庚○○、甲○○、陳伯賜及陳益順於偵訊
      時之證述：
 （1）按被告以外之人於偵查中向檢察官所為之陳述，除顯有不
      可信之情況者外，得為證據，刑事訴訟法第159 條之1 第
      2 項定有明文。蓋現行法之檢察官仍有訊問被告、證人及
      鑑定人之權限，其應踐行之程序又多有保障被告或被害人
      之規定，證人、鑑定人於偵查中亦均須具結，就刑事訴訟
      而言，其司法屬性甚高；而檢察官於偵查程序取得之供述
      證據，其過程復尚能遵守法令之規定，是其訊問時之外部
      情況，積極上具有某程度之可信性，除消極上顯有不可信
      之情況者外，均得為證據。故主張其為不可信積極存在之
      一方，自應就此欠缺可信性外部保障之情形負舉證責任（
      最高法院98年度臺上字第2904號判決參照）。從而，被告
      以外之人前於偵查中，經具結後所為證述，除反對該項供
      述具有證據能力之一方，已釋明「顯有不可信之情況」之
      理由外，皆得為證據。
 （2）查證人丙○○於96年4 月12日、同年8 月22日、同年10月
      12日偵訊時、證人庚○○、甲○○、陳伯賜及陳益順於偵
      訊時，均係以證人之身份，經檢察官告以具結之義務及偽
      證之處罰，經其等具結，而於負擔偽證罪之處罰心理下所
      為，均係經以具結擔保其等證述之真實性。又證人丙○○
      於96年4 月12日、同年8 月22日、同年10月12日偵訊時、
      證人庚○○、甲○○、陳伯賜及陳益順於偵訊時，並無證
      據顯示係遭受強暴、脅迫、詐欺、利誘等外力干擾情形，
      或在影響其等心理狀況致妨礙其等自由陳述等顯不可信之
      情況下所為。從而，證人丙○○於96年4 月12日、同年8
      月22日、同年10月12日偵訊時、證人庚○○、甲○○、陳
      伯賜及陳益順於偵訊時之證述，既無顯不可信之情況，依
      上開說明，自均有證據能力。
   2、告訴代理人丙○○於96年3 月26日、同年6 月14日、同年
      12月14日、97年7 月15日、98年4 月6 日、同年6 月15日
      偵訊時之指訴：
 （1）按證人依法應具結而未具結，其證言不得作為證據，刑事
      訴訟法第158 條之3 定有明文。復按告訴人之指訴雖係以
      使被告受刑事訴追為目的，但非刑事訴訟法第3 條所稱之
      「當事人」，乃當事人以外之第三人，除依同法第271 條
      之1 規定到庭單純陳述意見時，毋庸具結外，如就與待證
      事實有重要關係之親身知覺、體驗事實陳述時，即居於證
      人之地位，自應依同法第186 條第1 項規定命其具結，使
      告訴人知悉其有據實陳述之義務，以擔保其證言之真實性
      ，該供述證據始具證據能力，如未踐行人證之法定調查程
      序，應不得作為證據（最高法院93年度臺上字第6838號判
      決參照）。
 （2）查告訴代理人丙○○於96年3 月26日、同年6 月14日、同
      年12月14日、97年7 月15日、98年4 月6 日、同年6 月15
      日偵訊時，均未經檢察官告以具結之義務及偽證罪之處罰
      ，且未於供前或供後使其具結，有各該期日偵訊筆錄在卷
      可稽。揆諸前揭說明，告訴代理人丙○○於上開期日偵訊
      時之指訴，就被告犯罪事實之認定，並無證據能力，本院
      自不得採為論罪之依據。
（二）同案被告即原告訴人公司員工吳獻華於偵訊時之陳述：
      按證人依法應具結而未具結者，其證言不得作為證據，刑
      事訴訟法第158 條之3 雖有明文。然所謂依法應具結而未
      具結者，係指檢察官或法官依同法第175 條之規定，以證
      人身分傳喚被告以外之人到庭作證，或雖非以證人身分傳
      喚到庭，而於訊問調查過程中，轉換為證人身分為調查時
      ，此時其供述之身分為證人，則檢察官、法官自應依同法
      第186 條之規定，命證人供前或供後具結，其陳述始符合
      同法第158 條之3 規定，而有證據能力。若檢察官或法官
      非以證人身分傳喚，而以共犯、共同被告身分傳喚到庭為
      訊問時，其身分既非證人，即與「依法應具結」之要件不
      合，縱未命其具結，純屬檢察官或法官調查證據職權之適
      法行使，當無違法可言（最高法院96年度臺上字第3827號
      、97年度臺上字第1373號判決參照）。查同案被告吳獻華
      於偵訊時，均係以被告身分接受訊問，雖未經具結，有各
      該偵訊筆錄在卷可查。然公訴人、被告及辯護人均知有不
      得為證據之情形，皆未於本院言詞辯論終結前，就上開證
      據方法之證據能力聲明異議。本院審酌同案被告吳獻華陳
      述作成時之狀況，亦無不適當之情形，自均得為證據。
（三）告訴代理人丙○○於檢察事務官詢問時之陳述、錄音譯文
      、財政部臺灣省中區國稅局竹南稽徵所96年8 月8 日中區
      國稅竹南三字第0960011487號函、96年9 月4 日中區國稅
      竹南三字第0960012946號函、99年1 月21日中區國稅竹南
      三字第0990001224號函、99年2 月3 日中區國稅竹南三字
      第0990000219號函：
      按被告以外之人於審判外之陳述，雖不符刑事訴訟法第15
      9 條之1 至第159 條之4 之規定，而經當事人於審判程序
      同意作為證據，法院審酌該言詞陳述或書面陳述作成時之
      情況，認為適當者，亦得為證據；當事人、代理人或辯護
      人於法院調查證據時，知有同法第159 條第1 項不得為證
      據之情形，而未於言詞辯論終結前聲明異議者，視為有前
      項之同意，同法第159 條之5 定有明文。查告訴代理人丙○○於檢察事務官詢問時之陳述、錄音譯文、財政部臺灣
      省中區國稅局竹南稽徵所96年8 月8 日中區國稅竹南三字
      第0960011487號函、96年9 月4 日中區國稅竹南三字第09
      60012946號函、99年1 月21日中區國稅竹南三字第099000
      1224號函、99年2 月3 日中區國稅竹南三字第0990000219
      號函，均係被告以外之人於審判外之陳述。而公訴人、被
      告及辯護人均知有不得為證據之情形，皆未於本院言詞辯
      論終結前，就上開證據方法之證據能力聲明異議，辯護人
      並同意告訴代理人丙○○於檢察事務官詢問時陳述之證據
      能力。本院審酌告訴代理人丙○○於檢察事務官詢問時，
      係就其親身經歷之事實而為陳述；錄音譯文則係告訴代理
      人丙○○就錄音內容而為轉譯；財政部臺灣省中區國稅局
      竹南稽徵所上開函文係就函詢事項而為回覆，核均無違法
      取證或證明力顯然過低之情事，依上開證據方法作成時之
      狀況，並無不適當之情形，自均得為證據。
五、經查：
（一）告訴人前於83年間，雖以告訴代理人丙○○配偶丁○○○
      為登記負責人，然實際負責人為丙○○等情，為被告所不
      爭執，並據證人丙○○於本院審理時證述甚明（詳本院卷
      第198 頁正面），應堪信屬實。又證人丙○○於83年4 月
      28日代表告訴人，被告則代表其本人及原告訴人公司員工
      己○○、甲○○簽訂分工合作協議書，約定告訴人現有業
      務項目，包括機器、安裝、維修、保固、進口冷凍設備代
      售、外銷冷凍設備代售及同行客戶之維修等項目，撥由被
      告全權經營，營運獨立等情，為被告所不爭執，亦據證人
      丙○○於96年4 月12日偵訊及本院審理時證述甚詳（詳臺
      灣板橋地方法院檢察署96年度他字第1847號偵查卷宗第65
      頁、本院卷第198 頁正面），另有分工合作協議書暨所附
      全野公司庫存、冷凍設備頂讓部分各1 份在卷可查（詳臺
      灣板橋地方法院檢察署96年度他字第1847號偵查卷宗第71
      -2至73頁、第91至94頁）。再者，被告以告訴人名義，於
      92年9 月30日，與互助公司簽訂承攬書1 份，承攬互助公
      司冷暖房工程，並以告訴人名義出具切結書2 紙，持以向
      互助公司行使；另自行刻製告訴人統一發票專用章，復指
      示庚○○先後蓋用於日期分別為93年3 月10日、同年4 月
      9 日、同年5 月10日、同年6 月8 日、同年7 月8 日及94
      年10月4 日之統一發票，持以向互助公司請領工程款等情
      ，亦為被告所是認，並據證人丙○○於96年2 月27日檢察
      事務官詢問、96年8 月22日偵訊及本院審理時指訴、證人
      庚○○、甲○○於偵訊及本院審理時證述、同案被告吳獻
      華於偵訊時陳述甚詳（詳臺灣板橋地方法院檢察署96年度
      他字第1847號偵查卷宗第3 頁、第64至66頁、第163 頁、
      97年度偵續字第285 號偵查卷宗第23至25頁、本院卷第67
      至70頁、第146 頁反面至第153 頁正面、第198 至205 頁
      ），另有承攬書、標單、承攬互助營造股份有限公司工程
      工作須知、冷暖房裝修工程施工補充說明書、協力廠商安
      全衛生管理規則、協力廠商違反安全衛生管理規則罰款標
      準表、協力廠商安全衛生管理流程、勞工安全衛生協議組
      織申請書、營造業所屬分項工程相關安衛證照一覽表、工
      程結算表各1 份、切結書2 紙及統一發票6 紙在卷可查（
      詳臺灣板橋地方法院檢察署96年度他字第1847號偵查卷宗
      第16至42頁、第188 至190 頁），應均堪認定。
（二）公訴人以被告逾越分工合作協議書授權範圍，與互助公司
      簽訂承攬書，出具切結書，並開立統一發票而行使之，自
      屬行使偽造私文書一情，雖據證人丙○○於96年2 月27日
      檢察事務官詢問、同年4 月12日、同年8 月22日、同年10
      月12日偵訊及本院審理時指稱：被告不顧伊反對，執意承
      作互助公司冷暖房工程，又於伊取回告訴人統一發票專用
      章後，私刻統一發票專用章蓋用於統一發票上而行使等語
      綦詳（詳臺灣板橋地方法院檢察署96年度他字第1847號偵
      查卷宗第3 頁、第65頁、第163 頁、第176 頁、本院卷第
      198 至205 頁），核與證人甲○○於偵訊及本院審理時證
      述之情節相符（詳臺灣板橋地方法院檢察署96年度他字第
      1847號偵查卷宗66頁、97年度偵續字第285 號偵查卷宗第
      23至25頁、本院卷第67頁）。然查：
   1、證人丙○○代表告訴人，被告則代表其本人及己○○、甲○○，於83年4 月28日簽訂分工合作協議書乙情，業如前
      述。又該協議書開宗明義約定：告訴人公司現有業務項目
      ，由被告獨立經營等語；另第1 條復約定：「依據公司現
      有業務項目包括機器、按裝、維修、保固、進口冷凍設備
      代售部分、外銷冷凍代售、同行客戶之維修等項目，撥由
      乙方全權經營，營運獨立，今後所營一切損益與原有公司
      無涉為原則，如有關係稅務、法律立場，均不得損害原有
      公司利益」等語，有該分工合作協議書1 份在卷可查（詳
      臺灣板橋地方法院檢察署96年度他字第1847號偵查卷宗第
      87至90頁）。是就上開協議書文字觀之，被告與證人丙○○協議，被告於上開約定範圍內，得全權獨立營業甚明。
      再者，證人甲○○於偵訊及本院審理時亦稱：伊與被告一
      起頂下告訴人機器安裝、設備買賣及外銷部分業務等語明
      確（詳臺灣板橋地方法院檢察署96年度他字第1847號偵查
      卷宗第66頁、97年度偵續字第285 號偵查卷宗第23頁、第
      25頁、本院卷第69頁正面）；證人即原告訴人公司股東戊○○於本院審理時復證稱：丙○○有將國內冷凍設備之製
      造、安裝、維修、保固及銷售部分業務頂讓被告等語甚詳
      （詳本院卷第58頁）。另證人丙○○於96年3 月26日偵訊
      時亦稱：『當初只有「賣」給被告機械部門的經營及冷凍
      設備的銷售』等語（詳臺灣板橋地方法院檢察署96年度他
      字第1847號偵查卷宗第10頁，證人丙○○該期日偵訊時之
      陳述雖無證據能力，惟作為彈劾證據時，不受傳聞法則之
      限制，附此敘明）；同年4 月12日、98年4 月6 日偵訊時
      復稱：伊將告訴人機械、零售部門頂讓被告，只有讓給被
      告做冷凍設備等語明確（詳臺灣板橋地方法院檢察署96年
      度他字第1847號偵查卷宗第65頁、98年度偵續字第1 號偵
      查卷宗第70頁，證人丙○○98年4 月6 日偵訊筆錄雖無證
      據能力，惟作為彈劾證據，不受傳聞法則之限制）。且被
      告與丙○○簽署之分工合作協議書所附全野公司庫存、冷
      凍設備頂讓部分，亦載有「頂讓」2 字，有該附件在卷可
      查（詳臺灣板橋地方法院檢察署96年度他字第1847號偵查
      卷宗第92至94頁）。足見，被告確係與證人丙○○協議，
      由告訴人原實際負責人丙○○讓渡告訴人現有業務項目，
      包括機器、安裝、維修、保固、進口冷凍設備代售、外銷
      冷凍設備代售及同行客戶之維修等業務，由被告及甲○○
      、己○○等人全權獨立經營。質言之，被告並非受證人丙○○委任或授權經營上開業務。從而，被告自得於協議之
      業務範圍內，以告訴人名義簽訂合約，出具相關文件，並
      開立統一發票甚明。
   2、次按解釋當事人之契約，應以當事人立約當時之真意為準
      ，而真意何在，又應以過去事實及其他一切證據資料為斷
      定之標準，不能拘泥文字致失真意（最高法院39年臺上字
      第1053號、19年上字第453 號判例要旨參照）。查上開分
      工合作協議書係由代書擬撰，並非被告或證人丙○○親筆
      擬製乙情，業經證人丙○○於本院審理時證述甚詳（詳本
      院卷第205 頁反面）。該協議書雖僅載為將機器、安裝、
      維修、保固、進口冷凍設備代售部分、外銷冷凍設備代售
      及同行客戶之維修等項目，撥由被告全權經營。然上開協
      議書之內容是否為被告之真意，已非無疑。而被告於偵訊
      及本院審理時辯稱：伊當時認為係頂下告訴人公司，並非
      受丙○○授權對外經營冷凍設備之銷售、安裝及維修等業
      務等語，核與證人庚○○於偵訊及本院審理時證稱：被告
      與甲○○、己○○將告訴人公司頂下來，丙○○已非伊老
      闆，83年以後，伊僅處理被告的帳，沒有丙○○的帳，此
      後，公司亦無丙○○聘僱之員工，丙○○亦未在公司擔任
      管理職務，伊薪資係由被告支付等語（詳臺灣板橋地方法
      院檢察署96年度他字第1847號偵查卷宗第64、65頁、96年
      度偵字第28408 號偵查卷宗第34頁、本院卷第144 頁）；
      同案被告吳獻華於96年12月14日、98年6 月15日偵訊時稱
      ：伊係以被告的意思為主，被告才是伊老闆，員工均係向
      被告報告事情等語（詳臺灣板橋地方法院檢察署96年度偵
      字第28408 號偵查卷宗第33頁、98年度偵續一字第1 號偵
      查卷宗第79頁）；以及證人己○○於本院審理時證稱：當
      時丙○○要退休，請伊與被告及甲○○3 人頂下所有之業
      務，其後伊等要接案子，不需經過丙○○同意，公司人員
      由被告聘僱，薪資亦由被告發放等語（詳本院卷第62頁反
      面、第64頁正面），均屬相符。另證人丙○○於本院審理
      時雖稱：公司之發票，均經庚○○交由伊審核後，始行寄
      出云云（詳本院卷第202 頁反面），雖核與證人甲○○於
      本院審理時證述之情節相符（詳本院卷第67頁正面）。然
      證人甲○○於本院審理時亦結證稱：丙○○比較有經驗，
      他會挑錯，他會看部分發票，伊不知道是否看全部等語（
      詳本院卷第69頁反面）。證人庚○○於本院審理時則結證
      稱：統一發票係由伊開立，伊開好後會給被告看，不用拿
      給丙○○看等語甚詳（詳本院卷第145 頁反面）。且告訴
      人自83年5 月起至93年12月止之損益表，均僅由被告與甲○○、己○○簽名確認，未經告訴人其他股東確認乙節，
      亦有上開損益表在卷可查（詳臺灣板橋地方法院檢察署96
      年度偵字第28408 號偵查卷宗第7 至28頁）。證人庚○○
      於本院審理時亦稱：83年以後，告訴人之會計帳冊也不用
      交給丙○○看，稅捐均係被告負責等語（詳本院卷第146
      頁正面、第149 頁反面），亦核與證人丙○○於本院審理
      時證述之情節相符（詳本院卷第202 頁反面）。從而，被
      告辯稱其主觀上認定其係頂讓告訴人公司，而非經證人丙○○委任或授權經營上開業務，並非全屬無據。其因而以
      告訴人名義簽訂承攬書，出具切結書，及開立統一發票，
      亦難認定被告有何無製作權之認識。其既欠缺偽造之故意
      ，即難以刑法第216 條、第210 條行使偽造私文書罪責相
      繩。
   3、再查，公訴人認被告以告訴人名義承攬互助公司冷暖房工
      程，超出分工合作協議書之授權範圍乙節，雖據證人戊○○於本院審理時結證稱：告訴人當時之技術，無法設計實
      驗室之冷暖房設備等語（詳本院卷第59頁）；證人甲○○
      於本院審理時證稱：告訴人承製之冷凍庫溫差範圍較大，
      一般實驗室之冷暖房並不停機，要求的溫度較精確，誤差
      更小，告訴人當時之技術無法達到這種要求等語明確（詳
      本院卷第67至69頁）。然查，互助公司冷暖房工程之工作
      範圍，為提供完成控制的環境室工作所必需之施工安裝、
      材料、設備及服務等，其中冷凍系統係設計一能連續轉之
      冷凍系統，包括一個製冷模組、壓縮機冷凝機組，相互連
      接的管線及控制。製冷系統須是完整的模組類型，利用一
      個比例控制閥，能持續依比例混合液體和氣態冷媒進入蒸
      發器……冷卻劑（冷煤）：房間內4 ℃或以上的用R-134A
      。-20 ℃的冷凍庫用R-404A等節，有上開承攬書所附施工
      說明書1 份在卷可稽（詳臺灣板橋地方法院檢察署96年度
      他字第1847號偵查卷宗第26至33頁）。證人即互助公司工
      程師陳伯賜於偵訊時亦證稱：上開工程係作為實驗人員實
      驗使用，恆溫保持4 ℃等語無訛（詳臺灣板橋地方法院檢
      察署96年度他字第1847號偵查卷宗第137 頁）。同案被告
      吳獻華於98年6 月15日偵訊時亦稱：互助公司冷暖房工程
      屬於冷凍冷藏庫，係由一片片密閉庫版組裝，無法移動，
      恆溫4 ℃等語甚詳（詳臺灣板橋地方法院檢察署98年度偵
      續一字第1 號偵查卷宗第79頁）。且上開工程之設備，經
      財政部臺灣省中區國稅局竹南稽徵所勘查結果，認上開冷
      暖房工程確實屬於「冷凍冷藏之設備」無誤，此有財政部
      臺灣省中區國稅局竹南稽徵所96年9 月4 日中區國稅竹南
      三字第0960012946號函、99年1 月21日中區國稅竹南三字
      第0990001224號函各1 份在卷可查（詳臺灣板橋地方法院
      檢察署96年度他字第18 47 號偵查卷宗第184 頁、本院卷
      第97頁）。公訴人雖提出財政部臺灣省中區國稅局竹南稽
      徵所99年2 月3 日中區國稅竹南三字第0990000219號函為
      憑，認被告辯稱互助公司冷暖房工程屬授權範圍不足採信
      。然該函僅稱：該所勘查人員非勘驗機器專才，又該機器
      設備有無具備其他冷暖房功能，非在該次勘驗之範圍等語
      （詳本院卷第81頁），應係針對該工程機器設備是否具備
      冷暖房功能而為回覆，並非否定該工程之機器設備屬於冷
      凍冷藏之設備。又告訴人有承做熱櫃乙節，亦經證人戊○○於本院審理時證述甚詳（詳本院卷第58頁正面）。準此
      ，被告主觀上認其承攬互助公司冷暖房工程，屬於其頂讓
      之業務範圍，並非無據，自無從認定其有何偽造文書之主
      觀犯意。
   4、又查，公訴人雖以分工合作協議書第7 條約定，被告所營
      項目產品應向告訴人進貨，認被告違反上開約定，逕對外
      購買冷暖房設備，逾越授權範圍，應負偽造私文書罪責。
      然觀諸該協議書第7 條約定：「乙方所營項目，其產品等
      應全部向原公司進貨、購買，公司不得拒絕，若須對外進
      貨，須經甲方同意」等語，有該協議書在卷可按（詳臺灣
      板橋地方法院檢察署96年度他字第1847號偵查卷宗第72頁
      ）。該條款約定，係針對工廠部分，約定被告就外殼部分
      ，須向戊○○負責之工廠購買乙情，此經證人甲○○、丙○○於本院審理時證述甚詳（詳本院卷第69頁正面、第19
      8 頁反面）。而互助公司冷暖房工程所需設備之外殼，因
      戊○○之技術無法承製，並非由戊○○承製乙節，亦經證
      人戊○○於本院審理時證述綦詳（詳本院卷第59頁反面、
      第60頁正面、第62頁正面）。從而，證人戊○○既無法提
      供互助公司冷暖房工程相關產品，被告自無再向告訴人進
      貨之可能。另查，被告於本院審理時辯稱：伊認為不需要
      告訴人同意，因為工廠僅生產外殼，機械一定要跟其他公
      司訂貨，這麼多年來，伊等都沒有經過告訴人同意等語（
      詳本院卷第209 頁正面），核與證人戊○○於本院審理時
      證稱：告訴人國內銷售部分實際是由被告負責，伊工廠沒
      有做的部分，被告可以直接向外面買等語相符（詳本院卷
      第59頁反面、第61頁正面）。證人庚○○於偵訊及本院審
      理時亦稱：被告與證人丙○○簽訂分工合作協議書後，伊
      等業務並未再經丙○○，丙○○亦未在公司擔任管理職務
      ，在公司並無任何權力，伊等一直以來缺什麼零件就去叫
      ，伊等會問被告，但是不會去問丙○○或丁○○○等語明
      確（詳臺灣板橋地方法院檢察署96年度他字第1847號偵查
      卷宗第65頁、本院卷第145 頁正面、第147 頁反面、第
      151 頁反面）。證人己○○於本院審理時亦稱：當時伊等
      向丙○○承租臺北縣板橋市○○路○ 段475 巷12號1 樓作
      為公司地址，丙○○後來搬來住在一起，他在公司沒有做
      什麼事情，不會干涉公司業務等語甚詳（詳本院卷第64頁
      ）。且查，被告與丙○○簽訂分工合作協議書後，告訴人
      公司並未開會決定何人為實際經營者，財務、業務均各自
      獨立乙情，並經證人丙○○於本院審理時證述甚詳（詳本
      院卷第205 頁正面）。準此，自無從推定證人丙○○可代
      表告訴人同意或反對被告對外購買產品。況查，縱被告違
      反上開規定，逕向他人進貨，僅屬一般民事法律關係中之
      違約行為，該協議書既未約定違反該項約定之法律效果，
      自無從當然認定被告無權以告訴人名義承攬互助公司冷暖
      房工程。
   5、另查，證人丙○○於被告擬投標互助公司冷暖房工程之初
      ，係以冷暖房工程會涉及貨物稅為反對理由乙節，業經證
      人丙○○於96年10月12日及本院審理時證述甚詳（詳臺灣
      板橋地方法院檢察署96年度他字第1847號偵查卷宗第176
      頁、本院卷第199 頁反面），核與證人甲○○於97年7 月
      15日偵訊及證人甲○○、庚○○於本院審理時證述之情節
      相符（詳臺灣板橋地方法院檢察署97年度偵續字第285 號
      偵查卷宗第23頁、本院卷第67頁正面、第146 頁反面）。
      另證人丙○○於96年6 月14日偵訊時亦稱：當初伊反對被
      告做這個工程，就是以冷凍設備來說，3 年保固期太長等
      語（詳臺灣板橋地方法院檢察署96年度他字第1847號偵查
      卷宗第145 頁，傳聞作為彈劾證據時，不受傳聞法則之限
      制）。是證人丙○○並非以被告違反上開分工合作協議書
      之約定為由，反對被告承攬互助公司冷暖房工程。則證人
      丙○○雖表示反對被告承攬互助公司冷暖房工程，然其既
      係執貨物稅之爭議為由。被告應未意識其執意承攬該工程
      ，有何違反分工合作協議書之情形，當無從認定其主觀上
      已認知其逾越分工合作協議書協議內容，而有偽造文書之
      犯意。
   6、綜上，被告主觀上認其係頂讓告訴人公司，並得全權獨立
      經營，並非經證人丙○○授權始得經營，揆諸前開說明，
      自難謂其有何逾越授權範圍而偽造私文書進而行使之犯意
      。
（三）再者，公訴人以被告於證人丙○○取回統一發票專用章後
      ，仍擅自刻製統一發票專用章，蓋用於開立與互助公司之
      統一發票乙情，雖據證人丙○○於96年8 月22日偵訊及本
      院審理時證述甚詳（詳臺灣板橋地方法院檢察署96年度他
      字第1847號偵查卷宗第162 頁、本院卷第199 頁反面），
      核與證人庚○○於偵訊及本院審理時證述之情節相符（詳
      臺灣板橋地方法院檢察署96年度他字第1847號偵查卷宗第
      64、65頁、本院卷第146 頁正面），並有統一發票6 張在
      卷可查。然查：
   1、被告自行刻製之統一發票專用章，係被告因業務需求，在
      與互助公司簽訂承攬書前，即已自行刻製等情，業經證人
      庚○○於偵訊及本院審理時證述甚詳（詳臺灣板橋地方法
      院檢察署96年度他字第1847號偵查卷宗第64頁、97年度偵
      續字第285 號偵查卷宗第25頁、本院卷第150 頁反面）。
      而被告就告訴人冷凍業務部門有獨立經營之權限，已如前
      述，其主觀上又認其已頂讓告訴人公司，其因業務需求，
      乃自行刻製統一發票專用章使用，自難認其係基於偽造之
      犯意為之。況查，證人丙○○原交付會計庚○○保管之統
      一發票專用章，其上電話號碼為7 碼，被告自行刻製之統
      一發票專用章其上電話號碼為8 碼，有上開2 印章之印文
      在卷可查（詳臺灣板橋地方法院檢察署96年度他字第1847
      號偵查卷宗第42-1頁）。而被告倘有偽造統一發票專用章
      之意，理應力求與證人丙○○交付之統一發票專用章完全
      一致。而被告重刻統一發票專用章時，為因應電話號碼升
      碼為8 碼，刻意更正統一發票專用章上之電話號碼為「00
      00-0000」，則其是否有偽造印章之意，更非無疑。
   2、再者，證人丙○○係強行取走原統一發票專用章乙情，業
      經證人庚○○於本院審理時證稱：丙○○係強行取走統一
      發票專用章，因丙○○係伊前老闆，伊尊敬丙○○，就讓
      丙○○將統一發票專用章取走等語（詳本院卷第149 頁正
      面），是證人丙○○取走原統一發票專用章，並未經被告
      同意甚明。又證人丙○○係依分工合作協議書第10條約定
      ，強行取走統一發票專用章乙情，亦據證人丙○○於本院
      審理時證述甚詳（詳本院卷第202 頁）。然該條約定：「
      以上所例絕對不得違反公司一致性，否則放棄使用全野公
      司對外權益代表性，決無異議」等語。被告不顧證人丙○○反對，承作互助公司冷暖房工程，是否違反公司一致性
      ，已有可疑。況上開協議書亦未約定被告違反該條款之結
      果，為證人丙○○得強行取走統一發票專用章。則證人丙○○有無強行取走原統一發票專用章之權限，亦非無疑。
      況證人丙○○於本院審理時另稱：伊取回統一發票專用章
      時，並未明確表示終止雙方之分工合作協議書等語（詳本
      院卷第203 頁正面）。則被告雖知悉證人丙○○取走原統
      一發票專用章，亦無從遽認被告另以自行刻製之統一發票
      專用章蓋用於統一發票上，其主觀上有何偽造文書之犯意
      。
   3、又證人甲○○於偵訊時雖證稱：曾聽蔣緯珠表示，說伊很
      緊張，因伊把全野公司的印章掉包等語（詳臺灣板橋地方
      法院檢察署96年度他字第1847號偵查卷宗第66頁）。惟證
      人庚○○於偵訊時俱稱：不記得有無說過上開言語等語（
      詳臺灣板橋地方法院檢察署97年度偵續字第285 號偵查卷
      宗第25、26頁）。且證人甲○○於本院審理時原稱：伊等
      僅讓渡分工合作協議書所載告訴人部分業務，僅有經營權
      ，沒有所有權等語（詳本院卷第66頁正面）；嗣改稱：當
      初伊與被告及己○○本來打算另起爐灶，丙○○說師傅都
      走了，他沒有辦法經營，所以說公司冷凍部門要讓伊等做
      ，至於分工合作協議書係被告與丙○○簽訂，簽完之後伊
      才知道，伊係看過協議書後才認為所有權仍係丙○○所有
      等語（詳本院卷第69頁正面）。又其證稱：一般發票係經
      會計開立，由丙○○確認無誤後，用印再寄出等語（詳本
      院卷第67頁正面）；嗣改稱：丙○○比較有經驗，他會挑
      錯，他會看部分發票，是否看全部伊不知道等語（詳本院
      卷第69頁反面），前後均有不一，亦與證人丙○○、庚○○於本院審理時證述之情節不符（詳本院卷第200 頁正面
      、第145 頁反面）。且其於本院審理時證稱：公司小章係
      由丙○○保管，因為牽涉到銀行帳戶，會計要領錢就會去
      跟丙○○拿云云（詳本院卷第69頁反面），亦與證人丙○○於本院審理時證稱：銀行取款之取款章交給被告，包含
      公司章及負責人之小章等語（詳本院卷第200 頁正面），
      及證人庚○○於本院審理時證稱：銀行印鑑章中之大章係
      由伊保管，小章係由被告保管等語（詳本院卷第145 頁正
      面），亦顯然不一。從而，證人甲○○所述，顯有偏頗證
      人丙○○之虞。是證人甲○○證稱庚○○表示掉包印章乙
      節，亦有可疑。另查，被告與證人己○○、甲○○等人於
      83年4 月28日受讓告訴人公司業務，因向證人丙○○承租
      辦公室，仍與證人丙○○同一辦公處所，其等因敬重證人
      丙○○之經驗，會向證人丙○○請教業務事項等情，已據
      證人甲○○於本院審理時證述甚詳（詳本院卷第69頁正面
      ）。則證人庚○○僅係被告僱用之會計人員，又曾受僱於
      丙○○，此經證人庚○○於本院審理時結證無誤（詳本院
      卷第144 頁反面），自難苛求證人庚○○明辨被告與證人
      丙○○間之關係。是縱證人庚○○確曾表示掉包印章等語
      ，亦難據此認定被告有何偽造文書之犯意。
   4、此外，日期95年5 月5 日之統一發票，係由證人丙○○同
      意開立乙情，業據證人丙○○於96年6 月14日偵訊時陳述
      甚詳（詳臺灣板橋地方法院檢察署96年度他字第1847號偵
      查卷宗第145 頁），並有該紙發票在卷可參（詳臺灣板橋
      地方法院檢察署96年度他字第1847號偵查卷宗第191 頁）
      ，亦非被告或被告透過不知情之他人開立，自無從認定被
      告有何偽造之嫌。
   5、基上，被告於主觀上究有無偽造印章，進而偽造統一發票
      並行使之犯意，均屬有疑，自不得遽認其有何行使偽造私
      文書罪嫌。
（四）至被告雖簽立保證切結書、全野冷凍公司與吉野冷凍公司
      託管協議書、全野冷凍調理設備股份有限公司與吉野冷凍
      設備有限公司託管設定協議書各1 份，內容略為：被告私
      自承包互助公司冷暖房工程，及以告訴人名義開立統一發
      票，被告保證事後若造成稅金補稅或驗收不通過等法律問
      題，概由被告無條件負完全責任……等語，有該保證切結
      書1 紙、全野冷凍公司與吉野冷凍公司託管協議書、全野
      冷凍調理設備股份有限公司與吉野冷凍設備有限公司託管
      設定協議書各1 份在卷可查（詳臺灣板橋地方法院檢察署
      96年度他字第1847號偵查卷宗第14頁、第43至46頁）。惟
      上開切結書及協議書，雖均經被告簽名，惟係證人丙○○
      片面製作，且被告係因證人丙○○脅以倘若不簽名，就不
      讓被告搬離等語，強制被告簽署乙情，亦經證人庚○○於
      本院審理時證述甚詳（詳本院卷第149 頁反面）。則上開
      協議書所載內容，是否為被告真意，已非無疑。且觀諸上
      開協議內容，主要係為協調互助公司冷暖房工程衍生之相
      關稅務問題，此亦據證人丙○○於本院審理時證述甚詳（
      詳本院卷第200 頁反面）。而上開協議書雖載有被告「未
      經全野公司高層同意」、「偷做承包互助冷暖房工程」、
      「偷開統一發票」等語，然證人丙○○當時反對被告承攬
      互助公司冷暖房工程，既未經董事會或股東會等正式會議
      決議，全因證人丙○○自認其股份最多，可以代表告訴人
      反對等情，亦經證人丙○○於本院審理時證述甚詳（詳本
      院卷第205 頁反面）。足見，上開協議書所謂未經告訴人
      高層同意，僅係未經證人丙○○個人同意。而證人丙○○
      有無權限反對，尚有疑議，業如前述，況上開協議書係於
      事發後之94年間簽訂，自無從僅因前開協議內容如上記載
      ，逕認被告於與互助公司簽訂承攬書時，即知悉其無簽訂
      上開承攬書之權限。
（五）綜上，被告雖以告訴人名義，與互助公司簽訂承攬書，出
      具切結書，並自行刻製告訴人統一發票專用章後加以蓋用
      ，以開立統一發票，並據以行使。然揆諸首揭說明，既無
      證據證明其主觀上認知其無製作權而擅自製作，自無從遽
      認其有何偽造之犯意，尚不得以刑法行使偽造私文書罪責
      相繩。
六、綜上所述，公訴人認被告涉犯行使偽造私文書罪嫌所憑之證
    據，未達通常一般之人均不致有所懷疑，而得以確信其為真
    實之程度，尚不得遽為不利被告之認定。此外，復查無其他
    積極證據足認被告有何行使偽造私文書犯行，揆諸首揭法條
    規定及判例要旨，應為無罪之諭知，以昭審慎。
據上論斷，應依刑事訴訟法第301條第1項判決如主文。
本案經檢察官李美金到庭執行職務。
中    華    民    國    99    年    9     月    30    日
               刑事第十八庭審判長法  官   楊仲農
                                 法  官   楊筑婷
                                 法  官   謝梨敏
上列正本證明與原本無異。
如不服本判決，應於判決送達後10日內敘明上訴理由，向本院提
出上訴狀 (應附繕本) ，上訴於臺灣高等法院。其未敘述上訴理
由者，應於上訴期間屆滿後20日內向本院補提理由書「切勿逕送
上級法院」。
                                 書記官  林怡君
中    華    民    國    99    年    9     月    30    日

司法院資訊處製作；財團法人民間司法改革基金會備份。
